【裁判字號】    96,訴,196
【裁判日期】    970424
【裁判案由】    偽造文書
【裁判全文】
臺灣臺東地方法院刑事判決               96年度訴字第196號
公  訴  人  臺灣臺東地方法院檢察署檢察官
被      告  丁○○
選任辯護人  吳漢成律師
上列被告因偽造文書案件，經檢察官提起公訴（95年度偵字第
1223號），本院判決如下：
    主  文
丁○○無罪。
   理  由
壹、程序方面（證據能力之說明）：
一、按刑事訴訟法第159條之4規定，除第159條之1至第159條之3
    所定情形外，下列文書亦得為證據：(一)除顯有不可信之情況
    外，公務員職務上製作之紀錄文書、證明文書。(二)除顯有不
    可信之情況外，從事業務之人於業務上或通常業務過程所須
    製作之紀錄文書、證明文書。(三)除前2款之情形外，其他於
    可信之特別情況下所製作之文書。本件卷附臺東縣消防局執
    行液化石油氣取締工作（檢驗卡變造）報告書與臺東縣消防
    局執行液化石油氣製造、儲存及處理場所消防安全檢查現場
    紀錄表各1份，係臺東縣消防局人員就被告丁○○所經營之
    瓦斯分裝場執行例行性安全檢查時，依其職務所製作之文書
    ，與該執行查察勤務公務員之責任、信譽攸關，若有錯誤、
    虛偽，公務員可能因此負擔刑事及行政責任，從而其正確性
    高，且上開文書乃處於可受公開檢查之狀態，設有錯誤，甚
    易發現予以及時糾正，其真實之保障極高，而被告及其辯護
    人復未舉證前揭文書有何顯不可信之情況，揆諸首揭條文規
    定，應認有證據能力。
二、次按被告以外之人於審判外之陳述雖不符刑事訴訟法第159
    條之1至第159條之4之規定，而經當事人於審判程序同意作
    為證據，法院審酌該言詞陳述或書面陳述作成時之情況，認
    為適當者，亦得為證據；當事人、代理人或辯護人於法院調
    查證據時，知有刑事訴訟法第159條第1項不得為證據之情形
    ，而未於言詞辯論終結前聲明異議者，視為有前項之同意，
    同法第159條之5復已明文。立法意旨在於傳聞證據未經當事
    人之反對詰問予以核實，原則上先予排除。惟若當事人已放
    棄反對詰問權，於審判程序中表明同意該等傳聞證據可作為
    證據，基於尊重當事人對傳聞證據之處分權，及證據資料愈
    豐富，愈有助於真實發見之理念，且強化言詞辯論主義，使
    訴訟程序得以順暢進行，上開傳聞證據亦均具有證據能力。
    本件判決以下所引用檢察官所舉之各項證據，業經本院於準
    備程序時提示被告及辯護人均表示不爭執證據能力，同意作
    為本案證據等語（見本院卷第19頁），迄於言詞辯論終結前
    亦未聲明異議，本院審酌該等證據之取得過程並無瑕疵，與
    本案待證事實間復具有相當之關聯性，以之為本案證據尚無
    不當，自得採為證據。
貳、實體方面：
一、公訴意旨略以：被告丁○○係設於臺東縣臺東市○○路540
    號「漢山實業股份有限公司」（下稱漢山公司）之現場經理
    ，也是實際負責人，明知年逾20年之液化石油氣鋼瓶，攸關
    消費者安全，每年均須定期檢驗，並換發內政部消防署核發
    之液化石油氣鋼瓶檢驗卡，竟為節省檢驗鋼瓶之勞費，基於
    概括犯意，於不詳時間、地點，將28支液化石油氣鋼瓶上之
    檢驗卡「下次檢驗期限」上之「93」年，分別變造為「98」
    年（共27支）及「99」年（1支），偽示該28支鋼瓶業經內
    政部消防署檢驗合格後，持以行使，以之裝添液化石油氣，
    交予不知情之客戶使用，足以生損害於公共安全及液化石油
    氣使用客戶之安全性。嗣因臺東縣消防局接獲檢舉，遂於94
    年1月25日上午會同臺東縣警察局臺東分局，在上址當場查
    獲，並扣得上開變造之液化石油氣鋼瓶檢驗卡28張。因認被
    告涉犯刑法第216條、第211條之行使變造公文書罪嫌云云。
二、按犯罪事實應依證據認定之，無證據不得認定犯罪事實；不
    能證明被告犯罪或其行為不罰者，應諭知無罪之判決，刑事
    訴訟法第154條第2項、第301條第1項分別定有明文。又事實
    之認定，應憑證據，如未能發現相當證據，或證據不足以證
    明，自不能以推測或擬制之方法，以為裁判基礎。且認定犯
    罪事實所憑之證據，雖不以直接證據為限，間接證據亦包括
    在內；然而無論直接或間接證據，其為訴訟上之證明，須於
    通常一般之人均不致有所懷疑，而得確信其為真實之程度者
    ，始得據為有罪之認定，最高法院著有52年台上字第1300號
    、40年台上字第86號及76年台上字第4986號判例可資參照。
    又刑事訴訟法第161條已於91年2月8日修正公布，修正後同
    條第1項規定：檢察官就被告犯罪事實，應負舉證責任，並
    指出證明之方法。因此，檢察官對於起訴之犯罪事實，應負
    提出證據及說服之實質舉證責任。倘其所提出之證據，不足
    為被告有罪之積極證明，或其闡明之證明方法，無從說服法
    官以形成被告有罪之心證，基於無罪推定之原則，自應為被
    告無罪判決之諭知，最高法院92年台上字第128號判例復已
    揭示，可資參援。
三、公訴人認被告丁○○涉有前揭犯行，無非係以：上開查獲之
    28支液化石油氣鋼瓶，其中3支規格50公斤之鋼瓶上，除漆
    有「漢山」、「322377」字樣外，於92年定期檢驗日送驗單
    位均為被告家族所經營之「國光煤氣中心」；另有3支規格
    為16公斤之鋼瓶，於92年定期檢驗日送驗單位均為漢山公司
    之股東林謹所經營之「國泰煤氣行」，足認前述28支鋼瓶中
    ，至少有6支遭變造檢驗卡之鋼瓶為漢山公司所有。且經查
    獲之28支鋼瓶，均已充灌液化石油氣飽滿，益證被告確有變
    造液化石油氣鋼瓶上檢驗卡之「下次檢驗期限」，並俟機交
    予不知情之客戶使用，足以生損害於公共安全及液化石油氣
    使用客戶之安全性之犯行等語，為其論斷之依據，並舉扣案
    液化石油氣鋼瓶檢驗卡28張、照片10張、榮順興股份有限公
    司95年10月11日95（榮）字第101101號函暨附件2紙及95年
    12月2日95（榮）字第12020001號函暨附件2紙、逢欣實業有
    限公司95年10月3日逢字第9515號函暨附件3紙及95年10月23
    日逢字第9516號函1紙、臺東縣消防局執行液化石油氣取締
    工作（檢驗卡變造）報告書與臺東縣消防局執行液化石油氣
    製造、儲存及處理場所消防安全檢查現場紀錄表各1份為證
    。
四、訊據被告丁○○固坦承：(一)被告係漢山公司現場經理，也是
    實際負責人；(二)94年1月25日臺東縣警察局臺東分局與臺東
    縣消防局在漢山公司所屬液化石油氣分裝場逾期待驗區查獲
    經變造之檢驗卡28張，檢驗卡當時均黏貼於液化石油氣鋼瓶
    上之事實（見本院卷21及22頁）。惟堅決否認有何變造公文
    書犯行，辯稱：伊沒有變造扣案28張檢驗卡，鋼瓶是陸續回
    收自客戶，收回來時檢驗卡就是如此，當時以為是合格的，
    所以才會灌瓦斯，灌完瓦斯後，因為是高年份，很久以後才
    會出售，所以就集中起來放在待售區，嗣因伊發現有一支液
    化石油氣鋼瓶，竟然是「993」年才到期，因而有所懷疑，
    經詢問伊之父親陳樹山後，為避免麻煩，就將所有鋼瓶徹底
    檢查一遍，發現有20餘支鋼瓶怪怪的，就把鋼瓶拆封，移到
    待驗區內，然因已經有灌瓦斯了，卻囿於沒有抽氣的設備，
    只能利用2支鋼瓶連結，以壓力平衡的方式導出瓦斯，所以
    速度很慢。嗣消防局來檢查時，詢問伊何以在待驗區有新的
    鋼瓶，伊答稱覺得檢驗卡有問題，第一個檢查人員無法確定
    ，又請其他同事來看，第二個人也無法確定，所以才打電話
    請局裡的人來，後來局裡的人來說檢驗卡有問題，但伊事先
    就已經跟檢查人員表明係因覺得上開鋼瓶有問題才移到待驗
    區等語（見本院卷第19頁）。被告之辯護人復為被告之利益
    辯護稱：(一)扣案瓦斯鋼瓶檢驗卡不是公文書；(二)被告根本沒
    有變造檢驗卡的行為，消防局在94年1月25日到被告所屬漢
    山公司檢查是農曆春節前的例行性檢查，並非是有人檢舉；
    (三)檢驗卡若是被告所變造，何不把它放置在出售區，準備出
    售給客戶，反而要把它集中在最偏遠的待驗區；(四)在逾期鋼
    瓶待驗區，一共有100餘支鋼瓶，根據檢查人員的檢查報告
    ，至少另有36支鋼瓶於93年就已經到期，一定要檢驗才可以
    使用，被告如果要變造檢驗卡，何不連同該36支鋼瓶也一併
    變造。(五)漢山公司固然在多年前因檢驗卡作業程序問題，被
    撤銷驗瓶廠執照，但這是在前任負責人林瑾任內，被告完全
    不知道，嗣被告復與林瑾之配偶，因為漢山公司經營權之問
    題，纏訟多年，所以前述遭撤銷驗瓶廠執照的事，被告亦無
    所悉等語（見本院卷19及20頁）。
五、經查：
  1.按刑法第212條之特種文書，係指護照、旅券、免許證、特
    許證及關於品行、能力、服務或其他相類之證書、介紹書而
    言，此類文書多為供謀生及一時便利之用，其情節較為輕微
    ，於公共信用之影響較輕，故處刑亦輕，乃關於公文書與私
    文書之特別規定，最高法院著有86年度台非字第251號、90
    年度台上字第910號判決要旨可資參照。惟查，本件系爭「
    內政部消防署液化石油氣鋼瓶檢驗卡」，係內政部依消防法
    第15條第2項訂定之「公共危險物品及可燃性高壓氣體設置
    標準暨安全管理辦法」，授權經認可之液化石油氣鋼瓶檢驗
    場，依據內政部本於上開法令訂定之「液化石油氣容器檢驗
    場認可及管理要點」及「液化石油氣容器定期檢驗基準」等
    規定進行檢驗合格後，始得據以核發之合格標示，無論就檢
    驗之程序、檢驗之標準甚至於檢驗卡之標示，檢驗場均係本
    於內政部之授權，並依上開「管理要點」、「檢驗基準」之
    規定而為，非由檢驗場所能自主決定，該檢驗卡堪認具有公
    文書之性質，且事關公共安全，此與刑法第212條所定用以
    表示特定人關於品行、能力、服務或其他相類之證書等係為
    供謀生或一時便利所用之特種文書有別。從而茍有變造上開
    液化石油氣鋼瓶檢驗卡，並持以行使之情事，應係犯刑法第
    216條、第211條之行使變造公文書罪。辯護人辯稱扣案液化
    石油氣鋼瓶檢驗卡並非公文書云云，似有誤解。又刑法上之
    變造公文書，係指無改作權者，就真正之公文書不法的加以
    竄改，使其內容為反於真實性之變更者而言，最高法院90年
    度台上字第2991號判決復已揭示，足資參援。
  2.訊之證人即臺東縣消防局隊員戊○○於本院審理時具結證稱
    ：94年1月25日至位於臺東縣臺東市○○路540號漢山公司進
    行消防檢查時，伊有在場，當天原係排定臺東大隊所督導的
    消防檢查，嗣伊接獲電話通知至漢山公司進行督導，該次是
    春安期間的例行性檢查；查獲之逾期鋼瓶詳細數量已經記不
    清楚了，查獲地點不是在灌裝區，是在後側鋼瓶存放區，經
    仔細查看檢驗卡，才發覺是偽卡，該區距離灌裝區約10公尺
    左右，與灌裝區是分屬2個不同的平台，但有通道可以過去
    ，其相關位置就如同94年度核退字第282號卷第22頁平面圖
    所示，當時並沒有特別去注意看該平台是否有標示「錯灌待
    抽」，該平台是漢山公司放置經回收而尚未灌裝瓦斯鋼瓶之
    處所，並非用來放置待售鋼瓶；檢驗卡經變造之鋼瓶，部分
    有噴漢山公司的字樣，部分沒有，被油漆漆掉了，至於該油
    漆是否新漆上或是舊有的已經記不起來了；扣案28張檢驗卡
    都是用人工刻劃的，例如將「3」變造為「8」，印象中都是
    蠻類似的手法，至於是否同一人使用同一種工具變造，則無
    法判斷等語（見本院卷第136至142頁）。證人即臺東縣消防
    局隊員甲○○則結證：警卷第6頁所示臺東縣消防局執行液
    化石油氣取締工作（檢驗卡變造）報告書是伊所簽無訛，伊
    於94年1月25日有參與漢山公司的檢查，當天是臺東縣消防
    局臺東分隊先到漢山公司實施液化石油氣的安全檢查，發現
    疑似偽卡，但無法判斷，才打電話請伊過去支援；94年1月
    中旬那段時間，陸續有業者反應檢驗卡變造的情形，例如逢
    欣實業有限公司，不記得鋼瓶上面有噴哪家行號，因為鋼瓶
    是流通的，也有接獲反應漢山公司檢驗卡被變造的情形；就
    本件扣案鋼瓶檢驗卡，以其接觸之業務而言，一看即知是經
    變造的；該次應該是例行性加強查察，所查獲之28支鋼瓶，
    其中3支有噴漢山公司行號，其他則是空白的，但不代表就
    不是漢山公司的，至於所列28支鋼瓶清冊部分，不是意謂屬
    於何人的，而是指係由何人於93年間將該只鋼瓶送驗而已，
    臺東縣境內瓦斯鋼瓶都是互相流通的；當時現場另有36支鋼
    瓶逾期應該要送驗，現場除了查緝偽（變）造檢驗卡之外，
    並未查到可能變造檢驗卡的工具；所謂春安期間的加強檢查
    ，只是消防局春節期間的一個查察計畫，印象中好像是一個
    禮拜或二個禮拜要檢查1次，會針對包含灌裝區及逾期待驗
    區之所有場所進行檢查，檢查項目與平常例行性檢查一樣，
    只是頻率變高而已等語（見本院卷第202至211頁）。另證人
    即臺東縣消防局臺東分隊小隊長丙○○亦具結證述：伊是於
    94年1月25日上午9時30分許至漢山公司進行春節的例行危險
    物品查察，當天檢查漢山公司分裝場時，有發現逾期鋼瓶日
    期遭變造的痕跡，當時尚不能確定那是變造的檢驗卡，只是
    懷疑有變造，所以請承辦人員過來確認；當日在現場並沒有
    查獲其他任何可能變造偽卡的工具，渠等只是懷疑卡有被變
    造，但不能確定是誰變造的等語（見本院卷第212至215頁）
    。並有臺東縣消防局94年1月27日消預字第0940000652號函
    及檢附臺東縣消防局執行液化石油氣取締工作（檢驗卡變造
    ）報告書1份、液化石油氣容器定期檢驗基準1份、臺東縣消
    防局家用液化石油氣逾期鋼瓶查報清冊3紙、臺東縣消防局
    執行液化石油氣製造、儲存及處理場所消防安全檢查現場紀
    錄表1紙、搜索扣押筆錄1份、搜索扣押目錄表3紙、保管條1
    紙、照片6張、臺東縣消防局台東大隊台東分隊查獲漢山公
    司偽卡鋼瓶照片4張、漢山公司營利事業登記證1紙（見警卷
    第4至32頁）、查獲28支變造檢驗卡鋼瓶資料1份、榮順興股
    份有限公司95年10月11日95（榮）字第101101號函暨附件2
    紙及95年12月2日95（榮）字第12020001號函暨附件2紙、逢
    欣實業有限公司95年10月3日逢字第9515號函暨附件3紙及95
    年10月23日逢字第9516號函1紙、臺東鋼瓶有限公司95年10
    月23日東鋼維字第95036號函暨附件2紙及95年10月30日東鋼
    維字第95037號函1紙、漢山公司基本資料查詢1紙、國光煤
    氣中心營業登記資料公示查詢1紙、國泰煤氣行營業登記資
    料公示查詢1紙（見95年度核交字第24號卷第2至6、16至18
    、22、23、26、27、29、33、35、36、38及42頁）、臺東縣
    消防局查詢驗瓶卡情形一覽表1紙（見94年度核退卷第15頁
    ）及扣案液化石油氣鋼瓶檢驗卡28張在卷可參。綜上，臺東
    縣消防局檢查人員於94年1月25日至被告丁○○所經營設於
    臺東縣臺東市○○路540號漢山公司所屬瓦斯分裝場實施例
    行性加強查察時，在現場查獲之28支液化石油氣鋼瓶，其檢
    驗卡上「下次檢驗期限」之「93」年，均經分別變造為「98
    」年（共27支）及「99」年（1支）等情，洵堪認定。
  3.又扣案28張經變造「下次檢驗期限」之液化石油氣鋼瓶檢驗
    卡，雖係於漢山公司所屬分裝場之鋼瓶上所查扣，已如前述
    ，惟訊之證人己○○於本院審理時具結證稱：伊所經營之瓦
    斯廠也曾被取締過逾期灌裝瓦斯2次，伊在回收消費者鋼瓶
    時，會去檢查是否過期，因為如果過期就會送去檢驗，如果
    有偽卡的情形就會通知灌裝廠代為處理，而之所以仍會有逾
    期灌裝的情形，是因現場灌裝的時間有時候會到（下午）5
    時30分或6時許，天色比較暗，所以有可能會發生錯灌情形
    ；以16公斤的瓦斯桶而言，驗瓶費1支約130元，中古之瓦斯
    鋼瓶1支則約400元至600元間；伊於93年底之不同時間回收
    之鋼瓶，有收到10支以內遭變造檢驗卡之鋼瓶，伊以電話通
    知消防隊將偽卡拆回去處理，但是隔了3年多到現在消防隊
    仍未告知處理的結果等語（見本院卷第217至224頁）。足資
    證明臺東縣境內之瓦斯業者間所使用之液化石油氣鋼瓶是具
    有流通性的，是被告辯稱係於客戶處回收自其他瓦斯行之鋼
    瓶等語，非無可能，且即便是證人己○○所經營之瓦斯分裝
    場，亦曾於93年底間，陸續回收經變造檢驗卡之液化石油氣
    鋼瓶約10支，並非只有被告所營漢山公司有此情形，從而不
    能單憑系爭28支經變造檢驗卡之液化石油氣鋼瓶均是在被告
    所經營之漢山公司分裝場內所查獲乙節，遽予推論扣案28張
    張檢驗卡即是被告所變造。況查持有變造的檢驗卡，不代表
    該持有者本身就是變造之人，其道理就如同持有偽鈔之人，
    未必就是偽造紙幣之人，遑論臺東縣消防局人員於94年1月
    25日至漢山公司實施春安期間加強查察，並未查到任何可供
    變造扣案檢驗卡之工具，從而實欠缺積極證據足以證明上開
    檢驗卡即係被告所變造。再者，案發當時正值臺東縣消防局
    執行春安例行性加強查察期間，其與平常例行性檢查之檢查
    項目，固然一樣，然其檢查之區域，乃是及於前述灌裝區、
    逾期待驗區之全部場所，甚至其查察之頻率猶高於一般之例
    行性檢查，業據證人甲○○供承在卷，從而茍謂扣案28張液
    化石油氣鋼瓶檢驗卡係被告所變造，其非至愚之人，是否有
    甘冒在春安加強查察期間被查獲之高風險，而大量存放經變
    造檢驗卡之液化石油氣鋼瓶於自己所營瓦斯分裝場之可能，
    誠非無疑。又漢山公司固或疏於檢查回收自其他瓦斯行鋼瓶
    是否已經逾期之義務，致將逾期鋼瓶予以灌充瓦斯之情事，
    然查據證人甲○○、丙○○上開所述，案發當天臺東縣消防
    局臺東分隊隊員至漢山公司實施液化石油氣安全檢查，發現
    扣案28張檢驗卡，尚且祇是懷疑係偽卡，無法當場判斷是否
    確實經人為之變造等語（見本院卷第203及213頁），另證人
    己○○亦證稱，因現場灌裝的時間有時候會持續至下午5時
    30分或6時許，天色比較暗，所以會有逾期灌裝的情形等語
    （見本院卷第218頁）。準此以觀，被告辯稱：當時因誤以
    為系爭28支鋼瓶係合格的，所以才會灌充瓦斯，嗣因發現其
    中一支鋼瓶檢驗卡上「下次檢驗期限」，竟然是「993」年
    才到期，經詢問被告之父親陳樹山後，為避免麻煩，遂將所
    有鋼瓶徹底檢查一遍，發現有20餘支鋼瓶怪怪的，就把鋼瓶
    拆封，移到待驗區內等語，亦非全然不足採信。又依證人即
    臺東縣消防局隊員戊○○前揭所述，案發當天查獲逾期鋼瓶
    之地點並不是在漢山公司所屬瓦斯分裝場之灌裝區，而是在
    標示有「逾期待驗區」、「錯灌待抽」字樣之另一平台上，
    該平台並非用來放置待售瓦斯鋼瓶之位置，且於查獲當時，
    前述28支鋼瓶之封口均已拆除等語（見本院卷第137至139頁
    ），並有照片5張在卷可稽（見本院卷第30、32、34及56頁
    照片所示），從而實無法證明被告容有變造扣案28張液化石
    油氣鋼瓶檢驗卡之行為，亦無證據足以證明被告明知該28張
    檢驗卡確已遭變造，仍故予灌充瓦斯出售以行使之情事。
  4.末查，證人戊○○於本院審理時結證：扣案28張檢驗卡都是
    用人工刻劃的比如「3」就改成「8」，印象中都是蠻類似的
    手法，至於是否同一人使用同一種工具變造，則無法判斷等
    語（見本院卷第142頁），嗣經本院依職權將扣案28張檢驗
    卡囑請內政部警政署刑事警察局進行鑑定結果亦認為：扣案
    液化石油氣鋼瓶檢驗卡上「下次檢驗期限」欄上「93」年經
    變造為「98」或「99」年之待鑑數字，經以實體顯微鏡觀察
    結果，每張檢驗卡「下次檢驗期限」欄上之9及8等數字外觀
    型態皆不盡相同，疑似以工具刮擦成所需數字形狀後再塗上
    黑色等顏料，惟該痕跡係重複性刮擦痕，未遺留具有再現性
    之個化比對特徵，無法單就外觀型態判定其變造之工具是否
    同一工具，亦無法判定是否由同一人所為變造之事實，有該
    局97年2月22日刑鑑字第0970016801號鑑定書及附件乙份在
    卷可按（見本院卷第179至187頁）。從而檢察官所為舉證，
    實無法證明扣案28張液化石油氣鋼瓶檢驗卡確實均係被告所
    變造。
六、綜上所述，被告丁○○及其辯護人前揭所辯，尚非無據，堪
    信為真實。公訴人所舉之證據及證人戊○○、田志榮、丙○○及己○○之證述，均無法據以採為被告不利事實之認定，
    且未達於通常一般之人均不致有所懷疑，而得確信其為真實
    之程度，尚不足以證明被告確有變造公文書或行使變造公文
    書之犯行。此外復查無其他積極證據足以證明被告確有公訴
    人所指之犯行，揆諸前揭法條及最高法院判例意旨之說明，
    依法應為無罪判決之諭知。
據上論斷，應依刑事訴訟法第301條第1項，判決如主文。
本案經檢察官乙○○到庭執行職務。
中    華    民    國    97    年    4     月    24    日
                  刑事第二庭    審判長法  官  李水源
                                      法  官  盧亨龍
                                      法  官  康文毅
以上正本證明與原本無異。
如不服本判決應於收受本判決後10日內向本院提出上訴書狀；上
訴書狀應敘述具體理由。未敘述上訴理由者，應於上訴期間屆滿
後20日內向本院補提理由書狀（均須按他造當事人之人數附繕本
）。「切勿逕送上級法院」。
告訴人或被害人對於本判決如有不服，請書具不服之理由狀，請
求檢察官上訴者，其上訴期間之計算係以檢察官收受判決正本之
日期為準。
中    華    民    國    97    年    4     月    24    日
                                      書記官  林傳坤


司法院資訊處製作；財團法人民間司法改革基金會備份。
